【裁判字號】    94,訴,2342
【裁判日期】    950511
【裁判案由】    拆屋還地
【裁判全文】
臺灣高雄地方法院民事判決              94年度訴字第2342號
原      告  卯○○
            寅○○
            子○○
            丑○○
            戌○○
            癸○○
共      同
訴訟代理人  葉銘進律師
複 代 理人  阮文泉律師
被      告  丁○○
訴訟代理人  乙○○
被      告  甲○○
訴訟代理人  丙○○
被      告  亥○○
            酉○○
            午○○
            戊○○
            壬○○
            申○○
            巳○○
            己○○
            辰○
            未○○
            辛○○
            庚○○
當事人間請拆屋還地事件，本院民國95年4 月27日言詞辯論終結
，判決如下：
  主  文
被告亥○○應將坐落高雄縣鳳山市○○○段八之十地號土地，如
附圖編號Ａ所示、面積一一三平方公尺土地上之地上物拆除，並
將土地返還原告及全體共有人。
被告丁○○應將坐落同上地號土地，如附圖編號Ｂ所示、面積四
九平方公尺土地上之地上物拆除，並將土地返還原告及全體共有
人。
被告酉○○應將坐落同上地號土地，如附圖編號Ｃ所示、面積五
二平方公尺土地上之地上物拆除，並將土地返還原告及全體共有
人。
被告午○○應將坐落同上地號土地，如附圖編號Ｄ所示、面積四
二平方公尺土地上之地上物拆除，並應與被告史育邵將上開土地
返還原告及全體共有人。
被告壬○○應將坐落同上地號土地，如附圖編號Ｅ所示、面積九
０平方公尺土地上之地上物拆除，並將土地返還原告及全體共有
人。
被告申○○應將坐落同上地號土地，如附圖編號Ｆ所示、面積二
九平方公尺；如附圖編號Ｋ所示、面積五三平方公尺；如附圖編
號Ｌ所示、面積四一平方公尺土地上之地上物拆除，並將土地返
還原告及全體共有人。
被告巳○○應將坐落同上地號土地，如附圖編號Ｇ所示、面積三
０平方公尺土地上之地上物拆除，並應與被告己○○將土地返還
原告及全體共有人。
被告庚○○應將坐落同上地號土地，如附圖編號Ｈ所示、面積五
六平方公尺土地上之地上物拆除，並應與被告辰○將土地返還原
告及全體共有人。
被告甲○○應將坐落同上地號土地，如附圖編號Ｉ所示、面積一
０八平方公尺土地上之地上物拆除，並應與被告未○○將土地返
還原告及全體共有人。
被告辛○○應將坐落同上地號土地，如附圖編號Ｊ所示、面積三
六平方公尺土地上之地上物拆除，並將土地返還原告及全體共有
人。
訴訟費用由被告亥○○負擔百分之十六、被告丁○○負擔百分之
七、被告酉○○負擔百分之七、被告午○○及被告史育邵負擔百
分之六、被告壬○○負擔百分之十三、被告鄧登油負擔百分之十
八、被告巳○○及被告己○○負擔百分之四、被告庚○○及被告
辰○負擔百分之八、被告甲○○及被告未○○負擔百分之十六、
被告辛○○負擔百分之五。
本判決第一項於原告以新臺幣貳拾參萬柒仟元為被告亥○○供擔
保後得假執行。
本判決第二項得假執行。
本判決第三項得假執行。
本判決第四項得假執行。
本判決第五項於原告以新臺幣壹拾捌萬玖仟元為被告壬○○供擔
保後得假執行。
本判決第六項於原告以新臺幣貳拾伍萬捌仟元為被告鄧登油供擔
保後得假執行。
本判決第七項得假執行。
本判決第八項得假執行。
本判決第九項於原告以新臺幣貳拾貳萬柒仟元為被告甲○○及未
○○供擔保後得假執行。
本判決第十項得假執行。
  事實及理由
一、被告亥○○、酉○○、戊○○、鄧登油、己○○、未○○、
    李中詳經合法通知，未於最後言詞辯論期日到場，核均無民
    事訴訟法第386 條各款所列情形，爰依原告聲請，由其一造
    辯論而為判決。
二、原告主張：
（一）坐落高雄縣鳳山市○○○段8-10地號土地、面積6,173 平
      方公尺（下稱系爭土地），為原告及其他共有人等71人所
      共有，被告等人未經原告及全體共有人之同意，即以下列
      情形分別占有系爭土地如附表所示編號Ａ至Ｌ號等之土地
      ：
  １、被告亥○○無權占有系爭土地如附圖編號Ａ所示、面積11
      3 平方公尺之土地，並對其上之未保存登記建物即門牌號
      碼高雄縣鳳山市○○路20巷5 號之鐵皮造平房有所有權或
      事實上之處分權。
  ２、被告丁○○自無權占有系爭土地之前手馬義生受讓系爭土
      地如附圖編號Ｂ所示、面積49平方公尺土地上之未保存登
      記建物，即門牌號碼高雄縣鳳山市○○路20巷8-1 號之磚
      造平房，而對系爭磚造平房有事實上之處分權。
  ３、被告酉○○無權占有系爭土地如附圖編號Ｃ所示、面積52
      平方公尺土地，並對其上之未保存登記建物即門牌號碼高
      雄縣鳳山市○○路20巷9-2 號之磚造平房有所有權或事實
      上之處分權。
  ４、被告午○○自無權占有系爭土地之前手安俊啟受讓系爭土
      地如附圖編號Ｄ所示、面積42平方公尺土地上之未保存登
      記建物，即門牌號碼高雄縣鳳山市○○路20巷11號之磚造
      平房，而對系爭磚造平房有事實上之處分權；被告午○○
      並將系爭未保存登記建物出借給被告戊○○使用。
  ５、被告壬○○自無權占有系爭土地之前手周德群受讓系爭土
      地如附圖編號Ｅ所示、面積90平方公尺土地上之未保存登
      記建物，即門牌號碼高雄縣鳳山市○○路20巷11號之磚造
      平房，而對系爭磚造平房有事實上處分權。
  ６、被告鄧登油占有系爭土地如附圖編號Ｆ所示、面積29平方
      公尺；如附圖編號Ｋ所示、面積53平方公尺；及如附圖編
      號Ｌ所示、面積41平方公尺等之土地，並對其上之未保存
      登記建物即門牌號碼高雄縣鳳山市○○路20巷25-3號、25
      -4號、18號等三棟磚造平房有所有權或事實上處分權。
  ７、被告巳○○自無權占有系爭土地之前手董如萍受讓系爭土
      地如附圖編號Ｇ所示、面積30平方公尺土地上之未保存登
      記建物，即門牌號碼高雄縣鳳山市○○路20巷21號之磚造
      平房，而對系爭磚造平房有事實上之處分權；被告巳○○
      並將系爭未保存登記建物出借給被告己○○使用。
  ８、被告庚○○自無權占有系爭土地之前手錢秀清受讓系爭土
      地如附圖編號Ｈ所示、面積56平方公尺土地上之未保存登
      記建物，即門牌號碼高雄縣鳳山市○○路20巷19號之磚造
      平房，而對系爭磚造平房有事實上之處分權；被告庚○○
      並將系爭未保存登記建物出借給被告辰○使用。
  ９、被告甲○○自無權占有系爭土地之前手喬玉林受讓系爭土
      地如附圖編號Ｉ所示、面積108 平方公尺土地上之未保存
      登記建物，即門牌號碼高雄縣鳳山市○○路20巷17號之磚
      造平房而對系爭磚造平房有事實上之處分權；被告甲○○
      並將上開未保存登記建物出借給被告未○○使用。
  10、被告辛○○無權占有系爭土地如附圖編號Ｊ所示、面積36
      平方公尺土地，並對其上之未保存登記建物即門牌號碼高
      雄縣鳳山市○○路20巷10-1號之磚造平房有所有權或事實
      上處分權。
（二）被告等人未經原告之同意即擅自占有系爭土地使用之行為
      係屬無權占有，爰依民法第767 條、第821 條規定之法律
      關係，請求被告等人將無權占有之系爭土地上之上開地上
      物拆除，並將無權占有之土地返還土地予原告及全體共有
      人。並聲明如主文第一項至第十項所載，並陳明願供擔保
      ，請求准予宣告假執行。
二、被告之抗辯：
（一）被告丁○○部分以：系爭土地如附圖編號Ｂ所示土地上之
      未經保存登記建物，係其向前手馬義生所購買等語置辯。
      並聲明：駁回原告之訴。
（二）被告午○○部分以：系爭土地如附圖編號Ｄ所示土地上之
      未經保存登記建物，原係訴外人即已死亡之榮民安俊啟之
      遺產，其是於86年11月18日以新台幣（下同）170,000 元
      之價格向行政院國軍退除役官兵輔導委員會高雄縣榮民服
      務處（下稱高雄縣榮民服務處）以投標之方式標得，其有
      合法取得上開未保存登記建物之使用權等語置辯。並聲明
      ：駁回原告之訴。
（三）被告戊○○未於最後言詞辯論期日到場，於本院履勘現場
      時對：系爭土地如附圖編號Ｄ所示土地上之未經保存登記
      建物係被告午○○借其使用，且僅有其一人使用，並未約
      定借用期間等事實並不爭執。
（四）被告壬○○部分：對系爭土地如附圖編號Ｅ所示土地上之
      未經保存登記建物為其所有及所使用並不爭執。惟聲明：
      駁回原告之訴。
（五）被告巳○○部分以：系爭土地如附圖編號Ｇ所示土地上之
      未經保存登記之建物，係其母親雷伍桂香於其國中時以其
      名義向前手董如萍購買等語置辯。並聲明：駁回原告之訴
      。
（六）被告己○○未於最後言詞辯論期日到場，於本院履勘現場
      時對：系爭土地如附圖編號Ｇ所示土地上之未經保存登記
      建物係被告巳○○借其使用，且未約定借用期間等事實並
      不爭執。
（七）被告庚○○部分以：系爭土地如附圖編號Ｈ所示土地上之
      未經保存登記建物，係其以270,000 元向前手錢秀清購買
      等語置辯。並聲明：駁回原告之訴。
（八）被告辰○部分對：系爭土地如附圖編號Ｈ土地上之未經保
      存登記之建物係被告庚○○借其使用，且未約定使用期限
      之事實並不爭執。惟仍聲明：駁回原告之訴。
（九）被告甲○○部分以：系爭土地如附圖編號Ｉ所示土地上之
      未經保存登記之建物係訴外人喬玉林所建造，嗣由其向喬
      玉林所購買；而附近之鄰居搬遷時，尚有領到搬遷費，然
      其並未領到搬遷費，且須負擔訴訟費用，對其顯不公平之
      處等語置辯。並聲明：駁回原告之訴。
（十）被告亥○○、酉○○、鄧登油、未○○、辛○○均未於言
      詞辯論期日到場，亦未提出書狀作何聲明或陳述。
三、兩造不爭執之事實：
（一）系爭土地為原告及其他共有人等71人共有，被告等人分別
      占有系爭土地上如附圖編號Ａ至Ｌ等部份之土地，並分別
      有坐落其上之未經保存登記建物之所有權或事實上處分權
      之事實，為兩造所不爭執，並有原告提出之系爭土地登記
      謄本可稽，且經本院會同兩造及高雄縣鳳山地政事務所人
      員履勘測量現場在卷，有本院94年12月5 日勘驗筆錄，及
      上開地政事務所94年11月14日鳳測法字第710 號複丈成果
      圖在卷可稽。
（二）被告丁○○向前手馬義生購買系爭土地如附圖編號Ｂ所示
      土地上之未經保存登記建物；被告午○○向高雄縣榮民服
      務處標購系爭土地如附圖編號Ｄ所示土地上之未經保存登
      記建物；被告壬○○自前手周德群受讓系爭土地如附圖編
      號Ｅ所示土地上之未經保存登記建物；被告巳○○向前手
      董如萍購買系爭土地如附圖編號Ｇ所示土地上之未經保存
      登記建物；被告庚○○向前手錢秀清購買系爭土地如附圖
      編號Ｈ所示土地上之未經保存登記建物；被告甲○○向前
      手喬玉林購買系爭土地如附圖編號Ｉ所示土地上之未經保
      存登記建物之事實，業經上開被告分別提出轉讓書、讓渡
      契約及87年4 月16日行政院國軍退除役官兵輔導委員會高
      雄縣榮民服務處（87）高雄服字第01337 號函、讓渡書、
      轉讓書等各1 件為證，並為原告所不爭執，勘信為真實。
（三）系爭土地如附圖編號Ｄ所示土地上之未經保存登記建物現
      為被告戊○○所使用；系爭土地如附圖編號Ｇ所示土地上
      之未經保存登記建物現為己○○所使用；系爭土地如附圖
      編號Ｈ所示土地上之未經保存登記建物現為辰○所使用之
      事實，為兩造所不爭執，勘認為真實。
四、得心證之理由：
    本件依兩造之上開主張及抗辯，所應審理之處應在於被告等
    人是否無權占有系爭土地之爭點上？茲分述如下：
（一）按，「當事人主張有利於己之事實者，就其事實有舉證之
      責任。」；「當事人對於他造主張之事實，於言詞辯論時
      不爭執者，視同自認。」；「當事人對於他造主張之事實
      ，已於相當時期受合法通知，而於言詞辯論期日不到場，
      亦未提出準備書狀爭執者，準用第1 項之規定。」，民事
      訴訟法第277 條前段、第280 條第1 項前段、第3 項前段
      ，分別定有明文。次按，「以無權占有為原因，請求返還
      所有物之訴，被告對原告就其物有所有權存在之事實無爭
      執，而僅以非無權占有為抗辯者，原告於被告無權占有之
      事實，無舉證責任。被告應就其取得占有，係有正當權源
      之事實證明之。如被告不能證明，則應認原告之請求為有
      理由。」，有最高法院72年台上字第1552號、91年度台上
      字第2182號判決之意旨可資參照。
（二）被告丁○○、午○○、戊○○、巳○○、己○○、庚○○
      、辰○、甲○○等人雖辯稱其等所佔用之上開未經保存登
      記建物係向前手或向高雄縣榮民服務處所購買或由被告所
      借予使用云云，並提出前述之轉讓書、讓渡書等為證，惟
      查：
  １、買賣契約及使用借貸契約均為債權契約，而債權僅具有相
      對性而不具排他性，故債之關係雖可做為占有之本權，但
      此僅係對於債權之相對人而言，如對於債權相對人以外之
      所有權人或第三人則無主張之餘地，故被告等人之上開所
      辯，自只能對抗其前手之受讓人，而不足以對抗所有權人
      之原告，因此被告等人上開所辯，自不足採。
  ２、被告午○○雖抗辯其係於86年11月18日向高雄縣榮民服務
      處以170,000 元投標標得，原係已故榮民安俊啟所有坐落
      系爭土地如附圖所示編號Ｄ上之未經保存登記建物之使用
      權，故其有合法使用權利云云。惟查，經本院向高雄縣榮
      民服務處函查：「該處於86年11月5 日標售原為榮民安俊
      啟所有坐落高雄縣鳳山市○○路20巷11號違建平房時，依
      該次標售標的之範圍依招標公告所載，並未包含上開建物
      所坐落之土地在內，惟貴處當時是否曾查明上開建物係坐
      落於何地號之土地上？及安俊啟之上開建物，使用該建物
      所坐落之基地，是否有合法之法律上權源（例如承租權、
      地上權、或曾得全體地主之同意.. 等） ，或者是並未查
      明，而逕以狀況不明之狀態標售?」等語後，高雄縣榮民
      服務處以95年3 月30日高縣服字第0950001712號回覆稱：
      『四、本件違建屋標售... ，本處逕以權屬不明違建方式
      ，標售地上物使用權。五、本處提供投標人之投標須知第
      7 條後段律定：「案屬違建房屋，日後政府機關（或地主
      ）如需拆除，本處概不補償」；另於開標當日特別強調並
      列入紀錄：「本次僅標受故榮民安啟俊遺留公地（他人土
      地）上之違建房屋（不含地基），日後政府機關（或地主
      ）如需拆除，本處概不補償」；標售決標後之讓渡契約後
      段亦強調：「讓渡範圍僅限於地上物使用權，不涉及他項
      權利.... 。 六、案內買受人（即被告）午○○先生，確
      依本處公開標售方式取得故榮民安啟俊君遺屋之地上物使
      用權，然不涉及他項權利；且本處招標投標須知、開標當
      場說明及讓渡契約等，亦一再強調，本項標售遺留公地（
      他人土地）上之違建房屋（不含地基），日後政府機關（
      或地主）如需拆查，本處概不補償。』（參見本院卷第
      229 、230 頁），故被告午○○並未取得使用系爭土地就
      如附圖編號Ｄ所示部分之合法使用權源，自可認定，從而
      ，被告午○○上開所辯，即不足採。
  ３、被告甲○○雖另辯稱附近之鄰居搬遷時，尚有領到搬遷費
      ，而其未領到搬遷費，顯不公平等語。惟被告此部份抗辯
      之意旨，已自認其係確無合法占有使用權源之「違建戶」
      ；而附近之鄰居是否得領取搬遷費，係他人之權穌，與被
      告是否有合法之使用權源及是否得向原告請求搬遷費無關
      ，自不足以做為合法抗辯之理由，故被告甲○○此部份所
      辯，亦不足採。
  ４、另就被告壬○○無權占有部份，並業經證人即被告壬○○
      之父周德群證稱：「系爭土地在50年左右就有人在該處蓋
      房子，我在51年2 、3月左右看到別人在該處蓋房子，我
      就去蓋房子了，並沒有承租權、地上權等權利，... 」等
      語，足認被告壬○○係無權占有系爭土地。
  ５、被告亥○○、酉○○、鄧登油、未○○、辛○○已於相當
      時期受合法之通知而於言詞辯論期日不到場，亦未提出任
      何書狀爭執或舉證證明其等有何合法使用之權源，依上開
      民事訴訟法之規定及最高法院判決之意旨，原告之上開主
      張，自堪信為真實。
  ６、綜上所述，被告等人所辯均不足採，而原告主張之上開事
      實，則足認屬實。
五、按，「所有人對於無權占有或侵奪其所有物者，得請求返還
    之。對於妨害其所有權者，得請求除去之。有妨害其所有權
    之虞者，得請求防止之。」；「各共有人對於第三人，得就
    共有物之全部為本於所有權之請求。但回復共有物之請求，
    僅得為共有人全體之利益為之。」，民法第767 條、第821
    條分別定有明文。次按，「房屋拆除為事實上之處分行為，
    應由有事實上處分權之人為之。」；「房屋之拆除，為事實
    上之處分行為，未經辦理所有權第一次登記之建物，僅所有
    人或有事實上處分權之人，方有拆除之權限。」，有最高法
    院92年度台上字第2451號、92年度台上字第1604號判決意旨
    可資參照。被告等人占用使用系爭土地並無正當權源，業見
    前述，從而，原告依民法第767 條、第821 條之法律關係，
    請求判決如主文各項所示，為有理由，應予准許。
六、本判決主文第二、三、四、七、八、十項就原告勝訴部份所
    命被告丁○○、酉○○、午○○及戊○○、巳○○及己○○
    、庚○○、辛○○給付之訴訟標的價額未逾500,000 元，應
    依民事訴訟法第389 條第1 項第5 款之規定，依職權宣告假
    執行。就本判決主文第一、五、六、九項部份，原告陳明願
    供擔保，聲請宣告假執行，經核原告勝訴部分，合於法律之
    規定，爰酌定相當之擔保金額准許之。
七、據上論結，原告之訴為有理由，依民事訴訟法第385條第1項
    前段、第85條第1項、第389條第1項第5款、第390條第2項，
    判決如主文。
中    華    民    國    95    年    5     月    11    日
                  民事鳳山分庭法  官  郭文通
正本係照原本作成。
如對本判決上訴，須於判決送達後20日內向本院提出上訴狀。
中    華    民    國    95    年    5     月    11    日
                              書記官  李崑良


司法院資訊處製作；財團法人民間司法改革基金會備份。
